【裁判字號】    98,訴,252
【裁判日期】    990409
【裁判案由】    確認通行權等
【裁判全文】
臺灣宜蘭地方法院民事判決               98年度訴字第252號
原      告  甲○○
訴訟代理人  楊德海律師
被      告  乙○○
訴訟代理人  林健智律師
上列當事人間請求確認通行權存在事件，本院於中華民國99年3月
24日言詞辯論終結，判決如下：
    主  文
確認原告就被告所有坐落宜蘭縣礁溪鄉○○段六十一地號土地如
附圖所示編號甲，寬一點五公尺，面積三點一八平方公尺範圍內
，有通行權存在。被告不得於上開範圍內禁止或為其他妨礙原告
通行之行為。
原告其餘之訴駁回。
訴訟費用由被告負擔三分之一，餘由原告負擔。
    事實及理由
壹、程序事項：
    按訴狀送達後，原告不得將原訴變更或追加他訴，但請求之
    基礎事實同一或不甚礙被告之防禦及訴訟之終結者，不在此
    限，民事訴訟法第255 條第1項第2款定有明文。查原告原起
    訴聲明：「一、被告應容忍原告通行其所有坐落宜蘭縣礁溪
    鄉○○段61地號土地上面積11平方公尺。二、被告應將上揭
    土地設置之障礙物、鐵椿及繩索拆除並不得有營建、設置路
    障、牌告、劃設標語、或其他任何妨礙原告通行之行為。」
    嗣於本院民國99年3月24 日言詞辯論時變更其聲明為：「確
    認原告就被告所有坐落宜蘭縣礁溪鄉○○段61地號，面積11
    平方公尺土地有通行權存在，並不得為任何禁止或妨害原告
    通行之行為。」其聲明之變更，核與上述規定相符，應予准
    允。
貳、實體事項：
一、原告主張：
（一）原告所有之門牌號碼宜蘭縣礁溪鄉○○路○段80 號建物係
      坐落於礁溪鄉○○段62地號土地，基地及建物正前方與被
      告所有之礁溪鄉○○段61地號相毗連。被告所有之礁溪鄉
      ○○段61地號土地面積有11平方公尺，係屬道路用地，與
      原告所有之同地段62地號土地及其上建物，早年同屬訴外
      人顏黃春嬌所有，嗣因62地號土地及其上建物遭法院拍賣
      ，原告輾轉於74年8月21日取得，61 地號土地則仍為顏黃
      春嬌（嗣更名為黃又玫）所有，後再讓與其子即被告，由
      被告取得61地號土地所有權。由於61地號與62地號土地前
      後互相毗連，61地號土地位於原告建物正前方，且與建物
      屋面等寬，係62地號土地及其上建物出入之必經道路，非
      經由61地號土地無法對外通行。又61地號土地於35年即編
      定為道路用地（75年重測前地號為134－4地號，係59年自
      134－1地號分割轉載），並供通行使用，迄今已近60餘年
      ，再依原告所有門牌號碼宜蘭縣礁溪鄉○○路○段80 號建
      物之建物複丈結果圖，建物前方即為「道」，足證被告之
      61地號土地已供既成道路通行之用。不料被告於61地號土
      地上即原告房屋前，故意設置路障，以水泥固定兩端立椿
      ，中間以繩索吊掛租售土地牌示，圍堵原告進出門戶，且
      在原告住家門前地面噴漆，引人側目，意圖羞辱原告，不
      僅妨害原告通行之權益，亦使不知情之公眾誤認原告為債
      務纏身之人或誤認原告建物產權不清，使原告名譽受損，
      並造成生活上之困擾。被告雖係於自己所有之土地上噴漆
      、設立路障，惟顯係以妨害原告通行及羞辱原告為主要目
      的，且原告年齡已大，視力不佳，被告所為設置路障行為
      ，不僅造成往來進出之困難，且若有意外亦將造成逃生障
      礙，致生危險。
（二）原告所有之門牌號碼礁溪鄉○○路○段80 號建物係被告母
      親顏黃春嬌於59年9月18日新建，嗣顏黃春嬌於65年3月18
      日就原房屋增建一樓部份面積31.64 平方公尺、二樓部份
      114.05 平方公尺，並領有宜蘭縣政府建設局（65）（3）
      （18）建局礁字第2490號使用執照。被告之母親顏黃春嬌
      於申請增建時指定之建築線即為本件62及61地號之界址。
      依建築法第48條第1 項規定：「直轄市、縣（市）（局）
      主管建築機關，應指定已經公告道路之境界線為建築線。
      」同法第42條規定：「建築基地與建築線應相連接。」故
      被告所有受讓自伊母親顏黃春嬌之61 地號土地於64年7月
      18日增建中山路2段80號（整編前為六結路54-20號）建物
      時即已經主管機關依建築法第48條指定屬於公告之道路而
      供通行之用。61號土地於興建中山路二段80號建物時即提
      供被告自己及公眾通行之用，有長達數十年供道路通行之
      既成事實，並可依土地稅減免規則第9 條規定，享有全筆
      土地免繳地價稅之利益，該土地性質上已因國家以免徵地
      價稅之代價向被告換取該土地供公眾通行之用，被告就該
      土地已喪失「占有」之權利，被告自不得對原告主張僅能
      通行部份土地之限制。況被告（之母親）早已將中山路二
      段80號建物出售，就61地號土地雖有所有權，但已供通行
      使用長久，土地面積又小，對被告並無任何使用價值，原
      告縱有搭設雨遮供自己或公眾通行亦無損被告之權益，被
      告在原告建物門前樹立欄杆、告牌，並塗漆、噴字，限制
      原告通行，並向各機關以檢舉、興訟方式逼迫原告以不當
      高價購買其土地，其行為顯係以損害他人為主要目的，與
      社會感情不符，亦與社會公眾期待相違。故被告之行為已
      有違反誠信原則及權利濫用情形，爰依民法第787條第1項
      、第789條、第790條第1 款訴請判命被告應容忍原告通行
      等語，並聲明：確認原告就被告所有坐落宜蘭縣礁溪鄉○
      ○段61地號，面積11平方公尺土地有通行權存在，並不得
      為任何禁止或妨害原告通行之行為。
二、被告則以：被告為坐落宜蘭縣礁溪鄉○○段61地號土地之所
    有權人，該土地於97年11月25日經地政機關鑑界後發現，該
    土地係位於原告所有門牌號碼宜蘭縣礁溪鄉○○路○段80 號
    建物前面。原告未經被告同意，擅自於61地號土地上搭建遮
    雨棚，並出租供攤販生意使用，坐收租金之利益，為此被告
    本於所有權訴請原告拆除遮雨棚，並獲鈞院98年度訴字第18
    號勝訴判決。該61地號土地因35年間都市計劃而預定徵收為
    道路擴寬，而編定地目為「道」，惟嗣後礁溪都市計劃（第
    三次）通盤檢討，已將該土地使用分區劃定為「住宅區」而
    非交通用地，故61地號土地為可供建築使用之住宅區，非原
    告主張之道路用地。原告占用61地號土地，出租予攤販而坐
    收租金利益，依攤販擺設物品阻礙交通之程度，顯見61地號
    土地並無全部提供原告通行之必要，倘鈞院認定可供原告通
    行之範圍過寬，僅是使原告坐收高額之租金收入，與通行之
    意旨相違背。被告已於61地號土地留有寬1.5 公尺之通道可
    供原告出入，對其通行已無阻礙，原告要求61地號土地全部
    供其通行，顯不符比例等語，資為抗辯。並聲明：原告之訴
    駁回。
三、兩造不爭執之事實：
    原告所有之宜蘭縣礁溪鄉○○段62地號土地係屬袋地，其通
    行須經由前方相毗鄰屬被告所有之義結段61地號土地以至公
    路，此部分事實有地籍圖謄本、土地登記謄本、勘驗筆錄、
    土地複丈成果圖及現場照片等在卷可稽，並為兩造所不爭執
    ，堪信為真實。
四、得心證之理由：兩造就礁溪鄉○○段62地號土地係屬袋地，
    僅得經由同段61地號土地以至公路乙情並無爭執，惟就61地
    號土地可供通行之範圍有爭執，是應審究者為：原告如何通
    行，對61地號土地之損害最小？茲說明本院見解如下：
（一）按土地因與公路無適宜之聯絡，致不能為通常使用時，除
      因土地所有人之任意行為所生者外，土地所有人得通行周
      圍地以至公路；前項情形，有通行權人應於通行必要之範
      圍內，擇其周圍地損害最少之處所及方法為之；對於通行
      地因此所受之損害，並應支付償金，民法第787條第1項、
      第2項分別定有明文。查原告雖主張：應以61 地號土地全
      部供原告通行使用，因為被告提供之1.5 公尺通行寬度太
      窄，恐影響62地號土地上建物日後改建時無法符合建築法
      規，且於緊急時，人員進出也有困難，恐生危險云云，惟
      民法第787 條允許袋地通行他人之土地，係為滿足袋地現
      實之通常使用所必要，62地號土地上之建物日後是否改建
      、允否改建均屬不確定之情事，尚難認屬62地號土地目前
      為通常使用所必要。又依被告所提照片數紙顯示，61地號
      土地係任由攤販擺攤營業使用，已嚴重影響通行。原告於
      98 年6月24日檢察官訊問時亦自承：伊住處門口有提供給
      友人擺攤賣衣服，但沒有收租金等語；於98年11月11日檢
      察官訊問時更稱：伊門口之前是借給簡義明擺攤，2 個月
      前換伊自己擺攤賣東西等語，是原告佔用61地號土地係為
      自己或供他人擺攤營業使用，顯已逾一般通行出入所必要
      ，況要求以61地號土地之全部做為通行使用，無異於要求
      被告放棄其所有權之全部，顯難認屬侵害最小之方式。
（二）按既成道路成立公用地役關係，首須為不特定之公眾通行
      所必要，而非僅為通行之便利或省時；其次，於公眾通行
      之初，土地所有權人並無阻止之情事；其三，須經歷之年
      代久遠而未曾中斷，所謂年代久遠雖不必限定其期間，但
      仍應以時日長久，一般人無復記憶其確實之起始，僅能知
      其梗概（例如始於日據時期、八七水災等）為必要，司法
      院大法官釋字第400 號著有解釋可資參照。查原告雖主張
      ：61地號土地編定地目為「道」，於64年間即經主管機關
      依建築法第48條指定為建築線，顯見其屬已經公告之道路
      ，至今已長達數十年供通行之用云云，似主張61地號土地
      屬有公用地役關係之既成道路，惟觀諸現場照片（本院卷
      第63、68、84、85頁）及地籍圖謄本（本院卷第74頁），
      61地號土地與相鄰之房地間設有金屬材質之隔板，行人通
      行至61地號土地即受隔板阻礙，無法繼續前行，須向外走
      出至同段第471-15地號土地始得繼續前行，則本件61地號
      土地是否屬不特定之公眾通行所必要即有疑義。原告雖又
      稱：本件61地號土地依土地稅減免規則第9 條規定，享有
      全筆土地免繳地價稅之利益，該土地性質上已因國家以免
      徵地價稅之代價向被告換取該土地供公眾通行之用，被告
      就該土地已喪失占有之權利云云，惟租稅減免與土地徵收
      係屬別事，本件61地號土地於國家徵收前仍屬被告私人所
      有，縱有公用地役關係存在，土地之使用方式與範圍受有
      限制，然仍得本於所有權之權能為處分、排除占有，尚難
      逕以租稅減免乙情推論已成立公用地役關係，或原告通行
      權之範圍係及於61地號土地之全部。況既成巷道之通行僅
      屬公用地役關係之反射利益，與私法上地役權之性質不同
      ，當事人不得本於公用地役關係，於民事訴訟請求土地所
      有人不得有妨害其通行之行為，最高法院89年台上字第25
      00號、86年台上字第2622號判決可資參照，是原告此部分
      主張均無可採。
（三）原告於本院審理時陳稱：坐落於義結段62地號土地之礁溪
      鄉○○路○段80號建物1樓係作為營業使用，2 樓作為住家
      使用等語，本院審酌該建物之使用目的包括營業使用，並
      衡量本件61地號土地面積僅為11平方公尺，倘以自小客車
      、貨車之寬度劃定通行範圍，恐已佔去61地號土地之大半
      ，對被告土地所有權之侵害過大，認以附圖編號甲，寬1.
      5公尺，面積3.18 平方公尺範圍內，應已足供原告人員、
      貨物及機車進出，且係對61地號土地損害最小，於此範圍
      內認原告有通行權存在，應屬適當。
五、綜上所述，原告依民法第787 條規定，請求確認其就被告所
    有坐落於礁溪鄉○○段61地號之土地有通行權存在，其於如
    附圖所示編號甲部分範圍內，為有理由，應予准許。逾此部
    分，則屬無據，應予駁回。
六、兩造其餘之攻擊或防禦方法及未經援用之證據，經本院斟酌
    後，認為均不足影響本判決之結果，自無逐一詳予論駁之必
    要，併此敘明。
七、訴訟費用負擔之依據：民事訴訟法第79條。
中    華    民    國    99     年    4     月    9    日
                  臺灣宜蘭地方法院民事庭
                          法  官  楊坤樵
正本與原本無異。
如不服本判決，應於判決送達後20日內提出上訴狀（須附繕本）
。
中    華    民    國    99    年    4     月    12    日
                        書記官  林慶生

司法院資訊處製作；財團法人民間司法改革基金會備份。
